【裁判字號】    97,訴緝,154
【裁判日期】    971224
【裁判案由】    毒品危害防制條例等
【裁判全文】
臺灣高雄地方法院刑事判決             97年度訴緝字第154號
公  訴  人  臺灣高雄地方法院檢察署檢察官
被      告  丙○○
                    （現於臺灣屏東監獄執行中）
選任辯護人  陳正達律師
            洪世崇律師
            蔡將葳律師
上列被告因毒品危害防制條例等案件，經檢察官提起公訴（95年度
偵字第6728號），本院判決如下：
    主  文
丙○○轉讓第一級毒品，處有期徒刑貳年。
    事  實
一、丙○○明知海洛因、甲基安非他命係毒品危害防制條例第2
    條第2 項第1 、2 款所列之第一、二級毒品，不得持有、轉
    讓，竟基於轉讓第一、二級毒品之犯意，於民國95年2 月23
    日凌晨1 點許，先駕駛車號YZ-8889 號自用小客車至高雄市
    前鎮區○○○路下「四海豆漿店」搭載丁○○，並於凌晨1
    時許至3 時許間某時，在駕駛上開車輛前往高雄縣鳥松鄉路
    途中，將其持有之海洛因3 包（3 包合計驗後淨重2.01公克
    ）及甲基安非他命1 包（驗後淨重6.3 公克）予丁○○施用
    ，嗣經警於同日上午7 時許，在高雄縣鳥松鄉鳥松村松埔北
    巷2 之96號「皇家美麗大廈」處欲執行搜索，因見丙○○、
    丁○○形跡可疑，經盤查後，於丁○○背包內發現上開毒品
    （業經另案扣押後單獨聲請沒收銷燬，經本院裁定沒收銷燬
    確定後，由高雄地方法院檢察署執行沒收銷燬完畢），始查
    悉上情。
二、案經高雄市政府警察局三民第一分局報請臺灣高雄地方法院
    檢察署檢察官偵查起訴。
    理  由
一、證據能力部分：
（一）按被告以外之人於審判中滯留國外或所在不明而無法傳喚
      或傳喚不到者，其於檢察事務官、司法警察官或司法警察
      調查中所為之陳述，經證明具有可信之特別情況，且為證
      明犯罪事實之存否所必要者，得為證據，刑事訴訟法第15
      9 條之3 第3 款定有明文。本件證人丁○○於本院審理中
      經多次傳喚、並經拘提後仍未到庭，且丁○○之父洪英男
      於97年12月10日到庭陳稱：丁○○現於大陸地區廣東省台
      山市看守所服刑中，故無法到庭等語，並庭呈廣東省江門
      市中級人民法院刑事裁定書1 份閱畢發還，有本院送達證
      書、高雄市政府警察局前鎮分局報告書，審理筆錄等件在
      卷可稽，（見本院卷第46、90、95、111 頁），核證人丁○○於警詢所為之證述，係於甫被查獲後所製作，參以其
      當時尚無充足之時間思考其陳述與其本人、被告間之利害
      關係，復經隔離，尚未聽聞被告關於本案之辯解（詳後述
      ），其陳述自較無機會受到不當之汙染，可信度甚高，又
      其為被告轉讓毒品之對象，其證詞自為證明本件被告之犯
      行所必要，依上開說明，其於警詢之證述即具有特別可信
      之情況，而得為證據。
（二）又按我國刑事訴訟法基於證據裁判主義及證據能力之規定
      ，得以作為認定犯罪事實之依據，以有證據能力之證據為
      限，惟於審判期日證人所為陳述與審判外之陳述相異時，
      可提出該證人先前所為自我矛盾之陳述，用來減低其在審
      判時證言之證明力，此種作為彈劾證據使用之傳聞證據，
      因非用於認定犯罪事實之基礎，故不受傳聞法則之拘束。
      因此，被告以外之人於審判外之言詞或書面陳述，雖不得
      以之直接作為認定犯罪事實與否之證據，但非不得以之作
      為彈劾證據，用來爭執或減損被告或證人陳述之證明力（
      最高法院97年度台上字第483 號判決參照）。是證人己○○之警詢陳述，雖為審判外陳述而原則上無證據能力，證
      人丁○○於偵查中之證述，依刑事訴訟法第158 條之3 之
      規定，未經具結，亦無證據能力，惟為辨明證人前後不符
      或歧異之陳述，究以何者與真實無礙，除有賴經驗法則及
      論理法則，尚不免就其他補強證據予綜合判斷，是上開無
      證據能力之證據，如作為彈劾被告或證人之憑信性證據，
      則非法之所禁，附此敘明。
（三）另辯護人雖以該搜索票之搜索對象係徐世文，並無被告及
      丁○○，故對當天搜索扣押之合法性有所質疑等語置辯，
      惟查當天查獲之經過，經證人即查獲警員乙○○於審理中
      證稱：因我們懷疑己○○涉有販賣毒品之嫌疑，故於聲請
      搜索票之時，即知道可能會有人來向己○○購買毒品，所
      以派人埋伏在管理員室等待，後來被告、丁○○過來說要
      到幾樓找誰，我們方出示證件，沒有搜索，而是請被告及
      丁○○自行將背包裡的東西取出，才發現扣押的現金、毒
      品等物等語（見本院卷第97頁背面、第98頁背面），另由
      被告供稱：我們一走到管理室，警察就出來問我們要找誰
      、找幾樓，我們說要找朋友，他們就叫我們把口袋、背包
      、身上的東西都倒出來等語（本院卷第99頁），足認被告
      亦不否認丁○○背包中的毒品並非警察以搜索之方法取得
      ，而係其受警察之命令後自行倒出，經警發現後扣押。而
      本件盤查被告之地點係於皇家美麗大廈1 樓大廳，並非受
      搜索人之住所內，被告、丁○○亦非搜索票上所記載之受
      搜索人，扣押筆錄內雖記載「所有人或保管人，提出或交
      付之物予以扣押」，未載有「被告同意搜索等」字樣，且
      警察上前盤查前，並未明確告知在場之被告盤查之事由，
      即逕予要求丁○○自行倒出背包內之物，其實施之手段或
      有瑕疵，惟本院審酌本件警方於聲請搜索票之際，即獲得
      可能有人會前來購買毒品之情報，方於管理員室處派員埋
      伏，其在發現被告與丁○○欲前往該大樓6 樓找己○○後
      ，認有被告、丁○○有犯罪嫌疑而上前出示證件後盤查，
      經丁○○自行由背包中倒出所持有之物品，經警目視發現
      可為證據及應沒收之物，而命該應扣押物之持有人即丁○○提出交付，此非警方非法執行搜索或施強制力所得，其
      手段對人權之侵害程度較低，參以毒品之流通對社會治安
      之維護影響至鉅，是本院認依刑事訴訟法第158 條之4所
      揭示之均衡法則，認上開證據應有證據能力，辯護人上開
      主張並不足取。
（四）末按被告以外之人於審判外之陳述，雖不符刑事訴訟法第
      159條之1 至之4 之規定，然經當事人於審判程式同意作
      為證據，法院審酌該言詞陳述或書面陳述作成時之情況，
      認為適當者，亦得為證據。除前開證據外，本判決下列所
      引用之證據，業經被告及辯護人、檢察官於本院同意作為
      證據（見本院卷第22 頁），又本院審酌該等傳聞證據作
      成時之狀況，並無不宜作為證據之情形，依前開說明，均
      得作為證據。
二、訊據被告丙○○固坦承其於95年2月23日凌晨駕駛YZ-8889號
    自用小客車搭載丁○○後，直到該日凌晨7 時許一同駕車前
    往上址找己○○前，2 人一直在一起，惟矢口否認有何轉讓
    第一級、第二級毒品之犯行，先辯稱：丁○○所持有的毒品
    是自行從其車上撿拾的，因己○○前一天在其車上遺留該包
    以衛生紙包覆之物品，其根本不知道裡面是毒品，復又於最
    後一次審理期日辯稱：其從頭到尾都不知道丁○○的毒品是
    哪裡來的，先前之辯詞是丁○○、己○○叫其這樣講的，他
    們說這樣講就會沒事云云。經查：
（一）被告駕駛車號YZ-8999號（黑色，廠牌NISSAN，車型CEFIR
      O、3000c.c.）轎車，於95年2月23日凌晨7時許，搭載丁○○前往高雄縣鳥松鄉鳥松村松埔北巷2之96號找己○○
      時，在1樓管理員室處，為警扣得丁○○持有之白色粉末3
      包，白色晶體1 包一情，業經證人丁○○、乙○○分別於
      警詢、審理中證述無誤，扣案之白色粉末3 包，經檢驗後
      均含有海洛因成分，白色晶體1 包，經檢驗後含有甲基安
      非他命成分，亦有法務部調查局鑑定通知書及高雄醫學大
      學附設中和紀念醫院檢驗報告各1 份附卷可稽（見偵卷第
      35 、36 頁），此復為被告所不爭執，上情堪可認定。
（二）關於丁○○持有之上開毒品來源一情，業經證人丁○○於
      警詢中證稱：我在車上跟被告說要施用毒品了，他說車子
      後坐墊上有毒品，所以我就把它放入我背包內，途中我們
      去吃宵夜，吃完後我將海洛因放入香菸中並點燃吸食，我
      在被告車內取得的毒品就是警察所查獲之毒品，被告沒有
      告訴我來源，所以我並不知道來源等語（見第0000000000
      號警卷第8 、9 頁），其雖於偵查中翻異前詞，改稱：我
      坐被告的車時，在車上看到一包用衛生紙包的東西，我問
      他是什麼東西，是誰的他說不清楚，我就跟他說我拿來用
      ，他說好，我就把它放到我包包裡，被告本來也不知道那
      是毒品，被告在開車時沒有特別在看那包東西，所以應該
      也不知道云云（見偵卷第8 、9 頁），惟參以證人丁○○
      之警詢、偵訊筆錄係於同日所製作，兩者相距不過約7 小
      時，其證述情節竟迥然相異，相互矛盾，復核以被告警詢
      中供述，從未提及丁○○從其車上撿走1 包衛生紙包覆之
      毒品等事實，然2 人於偵查中所述，竟同時改稱上開毒品
      係丁○○自行撿到，堪認丁○○上開偵查中證詞，乃為其
      與被告於解送地檢署過程中勾串之語，而應以丁○○於警
      詢中之證述較為可信。復衡以被告於偵查中供稱：是丁○○自己坐到那包東西，拿起那包東西問我是什麼，於本院
      準備程序中又改稱：那包毒品放在副駕駛座地上，丁○○
      上我車後不久後就發現那個東西，他就說他要等語，足見
      被告自身對於毒品所在位置之供述亦前後不一，堪認其辯
      稱丁○○持有之毒品係自己拾得云云，係屬事後捏造之詞
      ，要無可採。
（三）另對於毒品之來源，被告雖供稱：上開毒品係己○○前一
      天坐其車子時，下車前所遺落，惟核以己○○於警詢中證
      稱：丁○○持有之毒品是在該日凌晨1 時許，從其車號03
      51-MD 號車輛上撿到的等語（見0000000000號警卷第5 、
      9 頁），其所述之撿拾之車輛已與被告、丁○○不同，另
      由己○○於審理中證稱：「（95年2 月23日前一天，你有
      無坐被告的車？）忘記了，不知道前一天或前幾天我們有
      出去賭博，不知道坐他的或我的車。」、「（那天你們一
      起去賭博，你有無帶海洛因？）我只有帶已經摻好海洛因
      的香菸。」、「（那天有無帶安非他命去賭博？）沒有。
      」等語（本院卷第69頁），參以扣案之毒品係3 包海洛因
      、1 包甲基安非他命，其均呈粉末狀而以夾鏈袋包裝一情
      ，有照片1 張可稽（見警卷第18頁），足見己○○縱曾於
      數日前乘坐被告之車輛，上開毒品亦不可能為己○○所遺
      留，被告上開辯詞，亦屬虛妄。
（四）又被告於證人己○○於97年11月24日作證，發現2 人之證
      詞有異後，復於97年12月10日審理期日翻異前詞，改稱：
      其之前所辯均屬不實，其不知道丁○○持有毒品何來，是
      因為丁○○、己○○要其這樣講，保證其沒有事，由己○○擔罪，其之前才會作不實答辯云云，惟參以：(1)其就3
      人串供之時點，於審理中供稱：其與丁○○之串供，是在
      查獲的大廳就開始討論，在2 人被帶到該大樓6 樓被令蹲
      下等待警察搜索時、丁○○、己○○與其又有討論，渠等
      被帶到地下室廂型車時，其3 人又坐在一起，在車上渠等
      又繼續討論等語，惟證人即現場查獲之三民第一分局小隊
      長乙○○於審理中證稱：「（查獲被告、丁○○後，他們
      2 人有無交談？）沒有。」、「（你把他們帶上車後，他
      們有無交談？）沒有。」、「（他們到警局作筆錄時，有
      無交談？）沒有。」、「（如何確定？）查獲人犯後，確
      定2 人不能私下交談，（只有）在釐清證物時，問現金、
      毒品誰的，其他（時候）不可能讓他們講話。」、「（當
      時在管理員室丁○○有無說毒品來源？）他到警局時才說
      ，我們把相關證物釐清是誰的後就直接帶回警局，把證物
      問清楚是誰的，就帶回警局，我沒有在管理員室問丁○○
      毒品來源。」、「（你帶到警局後，有讓他們先坐在一起
      銬手銬？）沒有，直接帶開。」、「（有沒有讓他們坐好
      再分配？）沒有，因我們人手夠，一定要把他們分開，因
      為他們是一起進來的嫌犯，所以進來後我們一定把他們分
      開。」、「（當天被告、丁○○坐同一台車回警局？）分
      開坐。」、「（當天有無指派特定人看管嫌疑人？）一人
      看管一個，沒有製作筆錄的看管。」等語（見本院卷第
      95-97 頁），核與證人即製作筆錄警員戊○○證稱：我們
      小隊長（即乙○○）會要求他們不准講話，位置會稍微分
      開一下等語相符（見本院卷第57頁），足認被告、丁○○
      、己○○於被查獲至帶回警局前，根本沒有機會一起討論
      毒品之來源，況渠等被逮捕後，其行止均在警方之控制範
      圍內，縱警方當天必須一方面派人在6 樓執行搜索，然為
      防被告等人逃脫，亦必須有人負責看守被告等人之行動，
      是警方在尚未詢問丁○○毒品來源之前，豈有任由被告、
      丁○○、己○○3 人，在搜索現場、車上自由討論稍後之
      供述，並有時間編造上開虛捏情節之可能，其所辯已難採
      信，又衡以證人丁○○於警詢時之證詞，明顯與被告偵、
      審中所辯之情悖離，更無將罪推給己○○之指述，況由被
      告自身於警詢中之供述，亦無提及毒品來源來自己○○等
      情，足見其辯稱在警詢前3 人已作好串供，要由己○○擔
      罪云云，純屬子虛，無足憑採。(2)又如被告所辯，該毒品
      本與其無涉，而丁○○與被告原係朋友關係，並無仇隙，
      其於警察詢問時，大可告以實情，又有何指述被告轉讓毒
      品予伊之必要，況依丁○○警詢中所述，亦無從脫免其本
      身持有、施用毒品之罪責，其亦無誣陷被告之損人不利己
      動機，其證詞即有高度之憑信性。又依被告所辯，渠等串
      供之目的是為保證被告無事，然上開毒品係自丁○○處查
      扣，是警方本不知上開毒品與被告間有何關連，丁○○若
      有迴護被告之意，對毒品來源本可諉為不知或捏造其他來
      源，又豈有將被告轉讓毒品之事和盤托出後，再另編造一
      謊言來為被告脫罪之理，顯見被告與丁○○若有串供，亦
      係渠等於做完警詢筆錄，移送地檢署之前，被告發現丁○○警詢證述對其不利後所為，方符常理，而丁○○於警詢
      之證述，係在未受被告污染之情形下所為，其所述應屬真
      實，即值採信。(3)又丁○○製作筆錄時，係與被告、己○○隔離一情，業經證人即製作被告筆錄警員甲○○證稱：
      我記得他們4 人都在不同地方問，被告在大辦公廳問等語
      （見本院卷第54頁），核與證人即製作丁○○筆錄員警戊○○證稱：我看丁○○筆錄格式應該是在小辦公室問，小
      辦公室空間很小，不可能同時有2 個被告在裡面等語相符
      （見本院卷第57、58頁），參諸卷附丁○○筆錄之格式，
      確與被告及己○○之筆錄格式不同，堪認證人丁○○於接
      受警詢詢問時，係獨自1 人於小辦公室製作，而與其他人
      隔離，其證詞即無受其他被告影響之機會。復徵諸證人己○○於審理中證稱：因為聽到丁○○在警局說毒品是在我
      車上拿的，所以我才會在警局時這樣回答等語（見本院卷
      第63頁），然丁○○於警局並從未為上開證述，足見己○○證稱：當時做筆錄時，1 人作筆錄，另3 人銬在牆壁，
      其他人都聽得到做筆錄的說什麼云云，係屬虛偽，渠等於
      警局做筆錄時，並無法聽見彼此之證詞。(4)而己○○自承
      上開毒品係自其車上取得，或有為被告掩飾之動機或其他
      未敘明之緣由，惟由己○○連毒品為何、包裝形式、撿拾
      地點之證詞均與被告供述相違一情觀之，益見渠等於製作
      警詢筆錄前並無討論串供之機會。綜上，堪認被告所辯，
      要與情理有違，顯係卸責之詞，俱無可採，益足徵丁○○
      初始於警詢之供述，係與事實相符，是被告嗣後方與其串
      謀捏造證詞以圖脫罪，惟其所辯亦不足採信，業如前述。
      另辯護人復辯稱：被告並無施用毒品，豈有轉讓毒品之可
      能云云，惟被告持有毒品之理由係有多端，施用與持有毒
      品罪責亦非屬必然相關，自無從以其辯解為有利於被告之
      認定。
（五）綜上所述，本件事證明確，被告轉讓第一級、第二級毒品
      之犯行，堪可認定，應予依法論科。
三、論罪科刑部分：
（一）按甲基安非他命雖係屬毒品危害防制條例第2 條第2 項第
      2 款所列之第二級毒品，但其亦屬藥事法所稱之「禁藥」
      ，參諸藥事法所規範者，係藥事之管理；所稱藥事，並非
      僅止於藥物（指藥品及醫療器材），尚包括藥商、藥局及
      其有關之事項，此觀該法第1 條、第4 條之規定自明，而
      毒品未必係經公告之禁藥，禁藥亦未必為毒品，故毒品危
      害防制條例與藥事法二者，並無必然之特別法與普通法關
      係（最高法院判決意旨97年度台非字第397 號、97年度台
      非字第461 號可資參照），故行為人明知為禁藥即甲基安
      非他命而轉讓予他人者，除成立毒品危害防制條例第8 條
      第2 項之轉讓第二級毒品罪外，亦構成藥事法第83條第1
      項之轉讓禁藥罪，此係屬同一犯罪行為而同時有2 種法律
      可資處罰之「法條（規）競合」情形，應依「重法優於輕
      法」、「後法優於前法」等法理，擇一處斷，合先敘明。
      經查，毒品危害防制條例第8 條第2 項轉讓第二級毒品罪
      之法定本刑為「6 月以上5 年以下有期徒刑，得併科新台
      幣70萬元以下罰金」，而93年4 月21 日 修正後藥事法第
      83條第1 項轉讓禁藥罪之法定本刑為「7 年以下有期徒刑
      ，得併科新台幣500 萬元以下罰金」（本條項於95年5 月
      30日未經修正），被告轉讓第二級毒品之對象均為已成年
      之丁○○，且轉讓之數量驗後淨重約6.3 公克，尚未達10
      公克以上（行政院93年1 月7 日院台法字第0930 080551
      號令頒轉讓持有毒品加重其持之數量標準第2 條），即無
      應依毒品危害防制條例第8 條第6 項及第9 條規定加重其
      刑至二分之一之情形。則比較藥事法第83條第1 項及毒品
      危害防制條例第8 條第2 項之法定本刑，以藥事法第83條
      第1 項轉讓禁藥罪所定刑度較重，依前述「重法優於輕法
      」之法理，被告就轉讓甲基安非他命犯行，即均應優先適
      用藥事法第83條第1 項之規定處斷，合先敘明。
（二）是核被告所為，係犯毒品危害防制條例第8 條第1 項轉讓
      第一級毒品罪，藥事法第83條第1 項明知為禁藥而轉讓罪
      。起訴書就被告所犯轉讓甲基安非他命之犯行，均僅記載
      係涉犯毒品危害防制條例第8 條第2 項轉讓第二級毒品罪
      ，漏未敘明亦涉犯藥事法第83條第1 項明知為禁藥而轉讓
      罪，應予補充。被告持有海洛因、甲基安非他命後予以轉
      讓，其持有之低度行為，應為轉讓毒品之高度行為所吸收
      ，不另論罪。又被告以一轉讓行為，同時觸犯上開2 罪名
      ，為想像競合犯，應從一重之轉讓第一級毒品罪處斷。爰
      審酌被告轉讓海洛因、甲基安非他命予他人施用，危害他
      人身心健康，並影響社會治安，行為實有不當，且犯後極
      盡矯飾之能事，未見悔意，態度不佳，及參以檢察官具體
      求處有期徒刑2 年及其一切情狀，量處如主文所示之刑。
      另扣案之海洛因3 包，甲基安非他命1 包，業經本院於
      96年度聲字第77號裁定沒收銷燬，並業已執行完畢沒收銷
      燬在案，有上開裁定書及丁○○之臺灣高等法院前案紀錄
      表各1 份可稽附卷可稽，該等毒品既已不存在，是無庸於
      本件再為沒收銷燬之諭知，附此敘明。
四、不另為無罪之諭知之部分：
（一）公訴意旨略以：被告丙○○明知己○○於95年2 月23日凌
      晨，於其所駕駛不詳車號自用小客車內，遺落以衛生紙包
      覆之物品係海洛因3 包，甲基安非他命1 包，仍基於意圖
      丁○○不法之所有，於同日凌晨1 時許，將上開毒品轉讓
      予丁○○，因認被告涉犯刑法第337 條之侵占遺失物罪嫌
      。
（二）按犯罪事實應依證據認定之，無證據不得認定犯罪事實；
      不能證明被告犯罪者，應諭知無罪之判決，刑事訴訟法第
      154 條第2 項、同法第301 條第1 項前段分別定有明文。
      查被告於偵查、本院準備程序中供稱：上開毒品係己○○
      所遺留，再由丁○○得其允許後取走一事，純屬子虛，已
      如前述，復參以證人己○○於審理中之證詞，對於毒品之
      所在及型態、種類，所述均與被告、丁○○之陳述迥異，
      堪認上開毒品並非己○○遺失之物，是被告侵占遺失物部
      分之犯行即屬不能證明，本應就此部分諭知無罪之判決，
      惟檢察官認此部分犯行與上開論罪部分有想像競合犯之一
      罪關係，爰不另為無罪之諭知，附此敘明。
據上論斷，應依刑事訴訟法第299 條第1 項前段，毒品危害防制
條例第8 條第1 項，藥事法第83條第1 項，刑法第11條前段，第
55條，判決如主文。
本案經檢察官林妙蓁到庭執行職務。
中    華    民    國    97    年    12    月    24    日
                  刑事第一庭 審判長     法  官 蔡國卿
                                        法  官 王淑惠
                                        法  官 張琬如
以上正本證明與原本無異。
如不服本判決應於收受送達後10日內向本院提出上訴書狀，並應
敘述具體理由；如未敘述上訴理由者，應於上訴期間屆滿後20日
內向本院補提理由書（均須按他造當事人之人數附繕本）「切勿
逕送上級法院」。
中    華    民    國    97    年    12    月    24    日
                                        書記官 劉甄庭
附錄法條：
毒品危害防制條例第8條第1項
轉讓第一級毒品者，處 1 年以上 7 年以下有期徒刑，得併科新
臺幣 1 百萬元以下罰金。
藥事法第83條第1項
明知為偽藥或禁藥，而販賣、供應、調劑、運送、寄藏、牙保、
轉讓或意圖販賣而陳列者，處7 年以下有期徒刑，得併科新臺幣
5 百萬元以下罰金。


司法院資訊處製作；財團法人民間司法改革基金會備份。
